ACORDAO-COMPLETO-2537269

ACÓRDÃO 4476/2022 ATA 29/2022 - SEGUNDA CÂMARA

VISTOS, relatados e discutidos estes autos de pedido de reexame interposto pelo Tribunal Regional do Trabalho da 6ª Região (PE) em face do Acórdão 15334/2021-TCU-Segunda Câmara, o qual julgou ilegal o ato de aposentadoria da Sra. Diana Cardoso de Lima, servidora aposentada daquele Tribunal e negou-lhe registro, em razão do indevido percebimento de parcela relativa à vantagem de "quintos", e fez determinações,
ACORDAM os Ministros do Tribunal de Contas da União, reunidos em Sessão da Segunda Câmara, ante as razões expostas pelo Relator, em: 
9.1. com fundamento no art. 48 da Lei nº 8.443/1992 e nos arts. 285, caput, e 286, parágrafo único do RI/TCU, conhecer do recurso de pedido de reexame para, no mérito, negar-lhe provimento;
9.2. dar ciência ao Tribunal Regional do Trabalho da 6ª Região (PE)  de que a servidora aposentada é beneficiária de decisão judicial transitada em julgado nos autos do processo nº 2004.3400.048565-0/DF cuja ação foi ajuizada junto à 7ª Vara Federal da Seção Judiciária do Distrito Federal, o que lhe assegura a manutenção da parcela de "quintos", observada a modulação de efeitos fixada pelo Supremo Tribunal Federal no RE 638.115, de modo a manter a referida parcela indene de absorção por reajustes/reestruturações ulteriores, mantida no entanto a irregularidade do ato e a negativa de registro, nos termos do item "a" do acórdão recorrido; 
9.3. dar conhecimento deste acórdão, encaminhando a respectiva cópia, ao Tribunal Regional do Trabalho da 6ª Região (PE) e à Sra. Diana Cardoso de Lima (XXX.344.574-XX) , informando que a presente deliberação, acompanhada do Relatório e do Voto que a fundamenta, está disponível para a consulta no endereço virtual https://www.tcu.gov.br/acordaos.

Pedido de reexame interposto por Tribunal Regional do Trabalho da 6ª Região/PE, contra o Acórdão 15.334/2021-TCU-2ª Câmara, que teve como relator o Excelentíssimo Senhor Ministro Augusto Nardes.

Segunda Câmara

Tribunal Regional do Trabalho da 6ª Região/PE.

3. Interessados/Responsáveis/Recorrentes:
3.1. Recorrente: Tribunal Regional do Trabalho da 6ª Região/PE (02.566.224/0001-90).
3.2. Interessado: Diana Cardoso de Lima (XXX.344.574-XX).

13.1. Ministros presentes: Bruno Dantas (Presidente), Augusto Nardes, Aroldo Cedraz e Antonio Anastasia (Relator).
13.2. Ministros-Substitutos presentes: Marcos Bemquerer Costa e André Luís de Carvalho.

ANTONIO ANASTASIA

Ministro Augusto Nardes.

Tratam estes autos de pedido de reexame interposto pelo Tribunal Regional do Trabalho da 6ª Região (PE) , em face do Acórdão 15334/2021-TCU-Segunda Câmara (peça 8) relator o Ministro Augusto Nardes.
2.	Transcrevo a seguir, com ajustes de forma, a instrução produzida pela Secretaria de Recursos à peça 33, cuja proposta obteve anuência do dirigente da Subnidade (peça 34) , e parecer concordante do Ministério Público junto ao TCU, na pessoa do Procurador Júlio Marcelo de Oliveira (peça 35) :
"INTRODUÇÃO 
1.	Trata-se de pedido de reexame (peças 11-15) interposto pelo TRT/6ª Região, por meio do qual se insurge contra o Acórdão 15334/2021-TCU-Segunda Câmara (peça 8) , que teve como relator o Excelentíssimo Senhor Ministro Augusto Nardes. 
1.1	A deliberação recorrida apresenta o seguinte teor: 
ACORDAM os Ministros do Tribunal de Contas da União, reunidos em sessão da Segunda Câmara, com fundamento nos artigos 1º, inciso V, e 39, inciso II, da Lei 8.443/1992, c/c os artigos 17, inciso III, 143, inciso II, 260 e 262 do Regimento Interno, em: 
a)	considerar ilegal e negar registro ao ato de aposentadoria de Diana Cardoso de Lima; 
b)	expedir as determinações contidas no item 1.7 abaixo:  
1. Processo TC-Processo 036.659/2021-5 (APOSENTADORIA) 
1.1.	Interessado: Diana Cardoso de Lima (XXX.344.574-XX) . 
1.2.	Órgão/Entidade: Tribunal Regional do Trabalho da 6ª Região/PE. 
1.3.	Relator: Ministro Augusto Nardes. 
1.4.	Representante do Ministério Público: Procuradora-Geral Cristina Machado da Costa e Silva. 
1.5.	Unidade Técnica: Secretaria de Fiscalização de Integridade de Atos e Pagamentos de Pessoal e de Benefícios Sociais (Sefip) . 
1.6.	Representação legal: não há. 
1.7.	Determinar ao Tribunal Regional do Trabalho da 6ª Região/PE que: 
1.7.1.	promova, no prazo de quinze dias, a contar da notificação desta decisão, o destaque da parcela incorporada a partir do exercício de funções comissionadas entre 8/4/1998 e 4/9/2001 e a transforme em parcela compensatória, devendo a mesma ser absorvida por quaisquer reajustes futuros, consoante decidido pelo STF no RE 638.115/CE, caso a mesma tenha sido concedida por decisão judicial não transitada em julgado ou por decisão administrativa;  
1.7.2.	dê ciência, no prazo de quinze dias, a contar da notificação desta decisão, de seu inteiro teor à interessada e a alerte de que o efeito suspensivo proveniente da interposição de eventual recurso junto ao TCU não a eximirá da devolução dos valores percebidos indevidamente, caso o recurso não seja provido. 
1.7.3.	encaminhe ao TCU, no prazo de trinta dias, a contar da notificação desta decisão, comprovante da data de ciência do teor desta deliberação pela ex-servidora (grifos acrescidos) . 
HISTÓRICO  
2. Conforme consta do ato de peça 3, a Sra. Diana Cardoso de Lima ocupou função comissionada posteriormente ao advento da Lei 9.624/1998, cuja correspondente parcela de quintos foi incorporada aos seus proventos, razão por que foi determinado ao órgão de origem que procedesse à adequação da aludida parcela, conforme modulado pelo Supremo Tribunal Federal no âmbito do RE 638.115.  
ADMISSIBILIDADE 
3. Reitera-se o exame de admissibilidade efetuado pelo Sar/Serur (peça 25) , ratificado pelo Excelentíssimo Senhor Ministro-Relator Raimundo Carreiro (peça 29) , que concluiu pelo conhecimento do pedido de reexame, com fundamento no artigo 48 da Lei 8.443/1992, c/c os artigos 285 e 286, parágrafo único, do RI/TCU, suspendendo-se os efeitos dos subitens 1.7 e 1.7.1 e da alínea "a" do Acórdão 15334/2021-TCU-Segunda Câmara. 
EXAME DE MÉRITO 
4.              Delimitação 
4.1 Constitui objeto do presente recurso definir se o Acórdão 15334/2021-TCU-Segunda Câmara afrontou o julgamento do RE 638.115/CE. 
5. Do direito à incorporação de quintos decorrente do exercício de função comissionada e/ou cargo em comissão, no período entre 8/4/1998 a 4/9/2001 (RE 638.115/CE) 
5.1. O recorrente aduz que a Sra. Diana Cardoso de Lima é beneficiária de decisão judicial transitada em julgado, que lhe assegura a incorporação de quintos decorrente do exercício de função comissionada e/ou cargo em comissão, no período entre 8/4/1998 a 4/9/2001, com base nos seguintes argumentos: 
5.2. A Anajustra figurou na qualidade de autora da ação coletiva em benefício de todos os seus associados, nos autos do processo n. 2004.3400.048565- 0/DF, por meio do qual postulou a incorporação da vantagem denominada "quintos" relativo ao período de 08.04.1998 a 04.09.2001; ação julgada procedente e que transitou em julgado. 
Análise 
5.3 Convém, de pronto, transcrever excerto do voto condutor do Acórdão recorrido, que trata da irregularidade em relação aos quintos: 
 Considerando que as análises empreendidas pela Secretaria de Fiscalização de Integridade de Atos e Pagamentos de Pessoal e de Benefícios Sociais - Sefip detectaram a inclusão irregular nos proventos de parcelas decorrentes da incorporação de quintos ou décimos de funções comissionadas exercidas após 8/4/1998, além dos limites previstos nos arts. 3º e 5º da Lei 9.624/1998, que admitiam, após aquela data, apenas a contabilização de tempo residual para integralização de um décimo decorrente do exercício de função iniciado até 10/11/1997, data de publicação da Medida Provisória 1.595-14, convertida na Lei 9.527/1997, que extinguiu a vantagem dos quintos/décimos;  considerando que a irregularidade identificada é tema de jurisprudência pacificada desta Corte de Contas, especialmente a partir do julgamento pelo Supremo Tribunal Federal - STF, em repercussão geral, do Recurso Extraordinário - RE 638.115/CE; 
considerando que a parcela impugnada pode ter sido concedida a partir de decisão judicial transitada em julgado, de decisão judicial não transitada em julgado ou de decisão administrativa; 
considerando que, segundo a modulação de efeitos do julgamento do RE 638.115/CE feita pelo Supremo Tribunal Federal, os quintos ou décimos amparados por decisão judicial transitada em julgado poderão subsistir; 
considerando que, segundo a modulação de efeitos do julgamento do RE 638.115/CE feita pelo Supremo Tribunal Federal, os quintos ou décimos amparados por decisão judicial não transitada em julgado ou por decisão administrativa devem ser convertidos em parcela compensatória, a ser absorvida por reajustes futuros (grifos acrescidos) . 
5.4. Ocorre que o recorrente alega haver decisão judicial transitada em julgado favorável à incorporação dos quintos no período entre 8/4/1998 a 4/9/2001. Caso comprovado o trânsito em julgado, bem como ser a interessada beneficiária da decisão, caberá ao órgão de origem observar a modulação de efeitos fixada pelo Supremo Tribunal Federal no RE 638.115, de modo a manter a parcela de quintos incorporados no referido período, o que restou devidamente contemplado no subitem 1.7.1 do acórdão vergastado. 
5.5. Registra-se, por oportuno, que, ainda que comprovado o trânsito em julgado, isto, por si só, não possui o condão de alterar o julgamento pela ilegalidade do ato, pois que o e. STF deixou assente que a incorporação de quintos no período de 8/4/1998 até 4/9/2001 ofende o princípio da legalidade, nos termos da tese firmada em sede de repercussão geral, Tema 395. Ademais, o provimento judicial somente impede a suspensão dos pagamentos das parcelas indevidas (Acórdão 3842/2020-TCU-Primeira Câmara) . 
5.6. 	Nesse sentir, opina-se pela negativa de provimento do presente recurso. 
CONCLUSÃO 
6.	Da análise de mérito, conclui-se que, relativamente à parcela "quintos" incorporada no período de 8/4/1998 até 4/9/2001, caso a interessada comprove, perante o órgão de origem, ser beneficiária de decisão judicial transitada em julgado, poderá ser mantida a continuidade dos pagamentos imune à absorção por reajustes futuros, consoante modulação de efeitos fixada pelo Supremo Tribunal Federal no RE 638.115, nos termos do subitem 1.7.1 do acórdão em discussão. 
6.1. 	Por conseguinte, deve-se negar provimento ao presente recurso. 
PROPOSTA DE ENCAMINHAMENTO 
7. Ante o exposto, submetem-se os autos à consideração superior, propondo-se, com fundamento no art. 48 da Lei 8.443/1992: 
a)	conhecer do recurso e, no mérito, negar-lhe provimento; 
b)	informar o recorrente e demais interessados do acórdão a ser proferido, destacando que 
o relatório e o voto que o fundamentam podem ser acessados por meio do endereço eletrônico www.tcu.gov.br/acordaos".
É o relatório.

não há

Procurador Júlio Marcelo de Oliveira.

APOSENTADORIA. INCORPORAÇÃO DE QUINTOS RELATIVOS A FUNÇÕES EXERCIDAS POSTERIORMENTE A 8/4/1998. NEGATIVA DE REGISTRO. ILEGALIDADE. PEDIDO DE REEXAME. DECISÃO JUDICIAL TRANSITADA EM JULGADO. ACÓRDÃO RECORRIDO JÁ RESSALVAVA A MANUTENÇÃO DOS PAGAMENTOS CASO HOUVESSE DECISÃO JUDICIAL DEFINITIVA. MANUTENÇÃO DA ILEGALIDADE. NEGATIVA DE PROVIMENTO.

APOSENTADORIA (APOS)

Secretaria de Recursos (Serur); Secretaria de Fiscalização de Integridade de Atos e Pagamentos de Pessoal e de Benefícios Sociais (Sefip).

Inicialmente, registro que atuo nestes autos em sucessão ao Ministro Raimundo Carreiro (art. 153 do RI/TCU) , sorteado na forma do inciso I do art. 154 do RI/TCU e arts. 21 e 22 da Resolução TCU nº 175/2005 (peça 28) .
2.	Em análise pedido de reexame interposto pelo Tribunal Regional do Trabalho da 6ª Região/PE, em face do Acórdão 15334/2021-TCU-Segunda Câmara (peça 8) relator o Ministro Augusto Nardes, que considerou ilegal a concessão de aposentadoria de Diana Cardoso de Lima, servidora aposentada do TRT 6ª Região/PE, em razão da indevida incorporação da parcela de "quintos" com base em funções comissionadas exercidas após o advento da Lei 9.624/1998, sem a devida modulação da parcela.
3.	Presentes os requisitos de admissibilidade previstos no art. 48 da Lei 8.443/1992, cumpre conhecer do recurso, em ratificação ao despacho de peça 29.
4.	No apelo recursal, a recorrente alega ter havido afronta do acórdão recorrido ao julgamento do RE 638.115/CE do Supremo Tribunal Federal, visto ter sido beneficiado por decisão judicial transitada em julgado que lhe asseguraria a incorporação de quintos decorrente do exercício de função comissionada e/ou cargo em comissão, no período entre 8/4/1998 a 4/9/2001.
5.	A Serur, com anuência do MP/TCU, conforme a instrução transcrita no relatório precedente, manifesta-se pela rejeição dos argumentos deduzidos e pela manutenção do acórdão recorrido. 
6.	Acompanho o pronunciamento da Serur, que contou com a anuência do representante do Parquet especializado.
7.	É sabido que o Supremo Tribunal Federal (STF) , por ocasião do julgamento do Recurso Extraordinário 638.115 (Relator Ministro Gilmar Mendes) , fixou tese de repercussão geral no sentido da antijuridicidade da incorporação de quintos (Tema 395) , posteriormente convertidos em Vantagem Pessoal Nominalmente Identificada/VPNI pelo art. 62-A da Lei 8.112/1990, em razão do exercício de função comissionada no período posterior a 8/4/1998, coma fixação da seguinte tese: 
"Ofende o princípio da legalidade a decisão que concede a incorporação de quintos pelo exercício de função comissionada no período de 8/4/1998 até 4/9/2001, ante a carência de fundamento legal."
8.	Ato contínuo, nos autos do referido recurso extraordinário, o Supremo rejeitou em 29/6/2020, os derradeiros embargos opostos contra o acórdão do Plenário daquele Tribunal, em decisão de 18/12/2019, o que motivou o trânsito em julgado da decisão em 17/9/2020, com a seguinte modulação de efeitos:
	i) com relação às verbas de quintos incorporadas por força de decisão judicial transitada em julgado, há impedimento para sustação dos pagamentos, ainda que realizados no período compreendido entre 8/4/1998 e a edição da Medida Provisória MP 2.225-48/2001;
	ii) nos casos das verbas pagas durante o referido interstício em razão de decisão judicial não transitada em julgado e por decisão administrativa, o pagamento das parcelas deve ser mantido ("parcela compensatória") até a sua absorção integral por eventuais reajustes futuros concedidos aos servidores.
9.	O TCU incorporou o entendimento consolidado pela Corte Suprema, dentre outros, por meio dos Acórdão 11565/2020-TCU-Segunda Câmara, de minha relatoria, 3.243/2020-TCU-Plenário, rel. Min. Walton Alencar e 3.226/2020-TCU-Plenário, rel. Min. Benjamin Zymler.
10.	De fato, a decisão recorrida já reconheceu que a servidora aposentada se beneficiou de decisão judicial transitada em julgado, nos autos do processo nº 2004.3400.048565- 0/DF (Justiça Federal de Primeiro Grau - Seção Judiciária do Distrito Federal) , movido pela Associação Nacional dos Servidores da Justiça do Trabalho (Anajustra) , com trânsito em julgado em 1º/8/2006, conforme certidão à peça 15, p. 9, e Ementa do Acórdão do TRF 1ª Região à peça 15, p. 7-8. Em atenção ao Despacho da Exma. Juíza da 7ª Vara Federal da Seção Judiciária do DF (peça 15, p. 11) , o representante legal da interessada juntou relação dos associados da Anajustra beneficiados da decisão que fossem servidores do TRT 6ª Região (PE) , o que foi atendido conforme peça 15, p. 12-13, e de cuja relação consta o nome da Sra. Diana Cardoso de Lima.
11.	A decisão do TCU sob análise determinou o destaque da parcela de quintos incorporada no período entre 8/4/1998 e 4/9/2001, transformando-a em parcela compensatória a ser absorvida por melhorias remuneratórias ulteriores, caso não se tratasse de beneficiária de sentença judicial transitada em julgado, verbo ad verbum:
	1.7.	Determinar ao Tribunal Regional do Trabalho da 6ª Região/PE que: 
1.1.1.	promova, no prazo de quinze dias, a contar da notificação desta decisão, o destaque da parcela incorporada a partir do exercício de funções comissionadas entre 8/4/1998 e 4/9/2001 e a transforme em parcela compensatória, devendo a mesma ser absorvida por quaisquer reajustes futuros, consoante decidido pelo STF no RE 638.115/CE, caso a mesma tenha sido concedida por decisão judicial não transitada em julgado ou por decisão administrativa; (destaquei) 
12. 	Dito de outro modo, uma vez identificada a existência de decisão judicial favorável à interessada, aplica-se a regra fixada pelo STF no julgamento dos embargos do RR 638.115, relator Ministro Gilmar Mendes, segundo a qual o pagamento das parcelas incorporadas em razão de funções exercidas entre 8/4/1998 e a edição da Medida Provisória MP 2.225-48/2001 deve ser mantido, sem qualquer compensação ou subtração.
13.	Nesse prisma, não se verifica qualquer vulneração do RE 638.115, julgado pelo STF,  senão o seu pleno e correto cumprimento, não havendo qualquer reparo a fazer na decisão recorrida, motivo pelo qual acompanho os pareceres uníssonos da Serur e do Parquet especializado, no sentido de conhecer do presente pedido de reexame para, no mérito, negar-lhe provimento.
14.	Do exposto, VOTO por que seja aprovado o Acórdão que ora submeto a este Colegiado.
TCU, Sala das Sessões Ministro Luciano Brandão Alves de Souza, em 23 de agosto de 2022.
ANTONIO ANASTASIA 
Relator